臺灣高等法院台南分院民事判決　九十三年度上字第一四七號　　Ｋ
　　　上　訴　人　甲　○　○
　　　　　　　　　乙　○　○
　　　兼
　　　訴訟代理人　丙　○　○
　　　被　上訴人　丁　○　○
右當事人間請求租佃爭議事件，上訴人對於中華民國九十三年六月三十日台灣嘉義地
方法院第一審判決（九十二年度重訴字第一四九號）提起上訴，經本院於九十三年十
月五日言詞辯論終結後，判決如左：
    主    文
上訴駁回。
第二審訴訟費用由上訴人連帶負擔。
    事實及理由
甲、程序方面：
(一)、按出租人與承租人間因耕地租佃發生爭議時，應由當地鄉（鎮、市、區）公所耕
    地租佃委員會調解；調解不成立者，應由直轄市或縣（市）政府耕地租佃委員會
    調處；不服調處者，由直轄市或縣（市）政府耕地租佃委員會移送該管司法機關
    。前項爭議案件非經調解、調處，不得起訴，耕地三七五減租條例第二十六條第
    一項及第二項前段定有明文。本件租佃爭議事件前經嘉義市西區區公所耕地租佃
    委員會調解不成立，復經嘉義市政府耕地租佃委員會調處不成立後，移送原審法
    院處理，此有嘉義市政府九十二年八月七日府地權字第０九二○○八七六一八號
    函在原審卷可稽，揆諸前揭法條所示，其程序即無違誤，先予敘明。
(二)、次按耕地承租權為財產權之一種，自得由繼承人繼承，惟分割遺產時，依耕地三
    七五減租條例第十六條、台灣省耕地租約登記辦法第四條第一項第三款、第五條
    第二項規定之精神，應限於現耕繼承人始能取得耕地承租權，非現耕繼承人如未
    於法定期限內拋棄繼承權時，固可共同繼承耕地承租權，惟將來分割遺產時則限
    於現耕繼承人始能取得繼承權。經查：被上訴人主張本件系爭耕地租賃權由其取
    得，係因其以現耕繼承人身分經由法定繼承人透過遺產分割協議之方式取得，即
    被繼承人賴宗惠之未拋棄繼承之法定繼承人經由分割遺產之協議，將系爭耕地承
    租權分歸現耕之被上訴人取得等情，業據其提出繼承系統表、非現耕繼承人同意
    書十二紙及印鑑證明在卷可稽（見原審卷第五０頁、第一七九至一九一頁、第二
    三七至二四三頁），足見被上訴人前開有關賴宗惠之全體繼承人已將系爭耕地承
    租權遺產分割歸伊取得之主張，應可採信。從而，上訴人抗辯被上訴人提起本件
    訴訟，非由賴宗惠之全體繼承人全體起訴，顯然欠缺當事人適格要件等語，即非
    可取。
乙、實體方面：
一、被上訴人起訴主張：系爭耕地原由被上訴人之被繼承人賴宗惠向上訴人之被繼承
    人游石豹承租，並定有耕地三七五租賃契約，最近一次書面契約為八十六年間所
    訂，租賃期間自八十六年七月一日起至九十二年六月三十日止。嗣賴宗惠於八十
    八年九月四日死亡，系爭耕地之承租權即由現耕該土地之被上訴人繼承。另原出
    租人游石豹於八十八年十一月二日死亡後，系爭耕地先由游吳招繼承，游吳招於
    九十一年三月二十五日死亡後，則由上訴人繼承。然被上訴人以現耕繼承人之身
    分，申請辦理租約名義變更登記及自九十二年七月一日起至九十八年六月三十日
    止之續訂租約登記時，上訴人竟提出異議，經嘉義市西區區公所耕地租佃委員會
    調解，再經嘉義市政府耕地租佃委員會調處均不成立，乃由嘉義市政府移送原法
    院審理，爰求為命上訴人協同被上訴人辦理系爭耕地承租權變更登記及自九十二
    年七月一日起至九十八年六月三十日止之續訂租約登記之判決。原審為被上訴人
    勝訴之判決，上訴人提起上訴，被上訴人於本院聲明：駁回上訴。
二、上訴人則以：訴外人游石豹與賴宗惠間之耕地三七五租賃契約，已因賴宗惠之死
    亡而消滅，且系爭耕地租賃契約之租期已於九十二年六月三十日屆滿，是以兩造
    間就系爭耕地已無任何租賃關係存在。況耕地三七五減租條例並無所謂現耕繼承
    人相關規定，被上訴人並無單獨繼承之依據。退一步言，即令被上訴人具有承租
    權，亦應按時支付佃租。被上訴人至今均單方隨意給付新臺幣，而未依系爭耕地
    三七五租約給付稻穀，且未按時給付。被上訴人既未依債之本旨給付，自不生清
    償之效力，因此本件被上訴人自無理由辦理租約登記等語，資為抗辯，原審為上
    訴人敗訴之判決，上訴人於本院聲明：(一)原判決廢棄。(二)被上訴人在第一審之訴
    駁回。
三、查系爭耕地原由被上訴人之被繼承人賴宗惠向上訴人之被繼承人游石豹承租，並
    訂有耕地三七五租賃契約，最近一次為八十六年間所訂，租賃期間自八十六年七
    月一日起至九十二年六月三十日止。賴宗惠於八十八年九月四日死亡，被上訴人
    為繼承人之一；另游石豹於八十八年十一月二日死亡，系爭耕地先由其配偶游吳
    招繼承，游吳招於九十一年三月二十五日死亡後，則由上訴人繼承取得等事實，
    均為兩造所不爭，並有繼承系統表、戶籍謄本八份、土地登記簿謄本二份在卷可
　　稽（見原審卷第二八頁、第四四－四八頁、第五四－六五頁、第四二－四三頁、
　　第六六－六七頁），自屬真實。惟被上訴人主張其為系爭耕地現耕繼承人，上訴
　　人應依系爭耕地三七五租賃契約之法律關係，會同被上訴人辦理承租權變更登記
　　及自九十二年七月一日起至九十八年六月三十日止之續訂租約登記，則為上訴人
　　所否認，並以前詞置辯。是本件應審酌者，為被上訴人是否繼承系爭耕地租賃權
　　？兩造之租賃關係是否存在？等項。經查：
（一）按耕地承租權為財產權之一種，自得由繼承人繼承，惟分割遺產時，依耕地三
      七五減租條例第十六條、台灣省耕地租約登記辦法第四條第一項第三款、第五
      條第二項規定之精神，應限於現耕繼承人始能取得耕地承租權，非現耕繼承人
      如未於法定期限內拋棄繼承權時，固可共同繼承耕地承租權，惟將來分割遺產
      時則限於現耕繼承人始能取得繼承權，有如前述。本件原承租人賴宗惠死亡，
      其繼承人即被上訴人為其現耕繼承人，被繼承人賴宗惠之其餘非現耕繼承人同
      意將系爭耕地承租權分歸伊繼承之事實，業據被上訴人提出繼承系統表乙份、
      里長證明書乙份、賴宗惠其餘繼承人所出具之非現耕繼承人同意書十二紙、印
      鑑證明書六份及戶籍謄本存卷可查（見原審卷第五０、第一九三頁、第一七九
      至一九一頁、第二三七至二四三頁、第三０至四一頁、第四七至四八頁及第五
      四至六五頁），則被上訴人主張其繼承該耕地承租權，自屬可信。則上訴人抗
      辯賴宗惠死亡，租賃關係當然消滅及被上訴人不得單獨繼承該耕地承租權等情
      ，已無可採。
（二）又按耕地租約於租期屆滿時，除出租人依耕地三七五減租條例收回自耕外，如
      承租人願繼續承租者，應續訂租約，耕地三七五減租條例第二十條有明文，故
      三七五耕地租賃關係，不因租期屆滿而當然消滅，最高法院著有五十一年台上
      字第一八五八號判例足供參照。是若租期屆滿，承租人繼續占有使用、收益，
      ，其耕地租約，仍應視為繼續。本件系爭耕地租佃之租賃期間，固於九十二年
      六月三十日屆滿，但被上訴人仍繼續占有使用系爭耕地，且上訴人又未依耕地
      三七五減租條例規定之法定事由予以終止，則依上開規定，兩造間之耕地租賃
　　　關係，不因租期屆滿而當然消滅，是上訴人抗辯系爭耕地租賃權因租期屆滿而
　　　消滅云云，委不足採。
（三）上訴人雖又抗辯被上訴人未依耕地三七五租約給付稻穀，被上訴人於八十八年
      至九十二年所寄租金之支票，上訴人均予以退回，兩造已無租約關係云云。然
      查系爭耕地租約上記載佃租以給付稻穀之方式為之等情，固有嘉義市西區區公
      所受理單獨申請租約通知書、嘉義市西區區公所私有耕地租約變更結果通知書
      為證（見原審卷第二三、二四頁、第一０七頁）。然而原承租人賴宗惠均以現
      金繳租，並經原出租人游石豹收受等情，已據被上訴人提出八十三年間、八十
      五年間、八十七年間收據為證（見原審卷第二二八、二二九頁），並為上訴人
      所自認（見原審卷第二二六頁），則探求原耕地租約當事人對於佃租給付方式
      之真意，應認承租人非不得以給付現金之方式繳租。另被上訴人就八十八至九
      十二年間各年度之租金，均以存證信函附支票之方式向上訴人繳交，而為上訴
      人所拒收之事實，除有存證信函及掛號郵件收件回執為證（見原審卷第七六至
      八０頁、第八三頁）外，並有上訴人提出退還支票之存證信函在卷可按（見原
      審卷第七四頁、第八一、八二頁）。是則被上訴人依原出租人與承租人之約定
      ，每年以現金繳付租金之事實，堪予認定，上訴人抗辯被上訴人未依約繳租而
      否認系爭耕地三七五租約存在云云，要屬無據。
四、按耕地三七五減租條例第六條第一項規定耕地租約應一律以書面為之，租約之訂
    立、變更、終止或換訂，應由出租人會同承租人申請登記。出租人依此規定，即
    負有與承租人訂立書面租約之義務，如不履行其義務時，承租人自得對之為會同
    申請登記訂立書面契約之請求（最高法院八十五年度台上字第一三八一號判決參
　　照）。雖臺灣省耕地租約登記辦法第二條第二項亦規定：「出租人或承租人不會
　　同申請登記時，得由一方陳明理由，檢附相關證明文件，單獨申請登記」，但此
　　所規定耕地租約訂立之登記，應以已有合法訂立之耕地租約存在，為其前提要件
　　。如事實上就耕地有租賃關係存在，而出租人或承租人拒絕訂立書面契約，則他
　　方當事人可依上開條例第二十六條規定，申請調解調處成立，或經法院判決確定
　　命對方訂立租約。此際對方當事人如不肯或不能會同申請為租約訂立之登記，始
　　得依上開辦法第二條第一項後段規定，由一方單獨申請登記（行政法院五四年判
　　字第二四二號判例參照）。本件上訴人既否認被上訴人之承租權，且拒絕會同承
　　租人申請登記，即屬租佃爭議之私權紛爭，被上訴人自可主張有耕地租賃權，而
　　請求出租人會同申請登記訂立書面契約。
五、綜上所述，本件系爭耕地租約，既仍有效存在，原出租人游石豹及承租人賴宗惠
    業已死亡，並分別由上訴人、被上訴人繼承，原登記之書面租約，復已屆期，前
    已詳述，則被上訴人請求上訴人會同辦理系爭耕地租約之出租人名義變更，及租
    約續訂登記，於法自屬有據，應予准許。原審據此而為上訴人敗訴之判決，經核
    並無違誤，上訴意旨指摘原判決不當，求予廢棄改判，為無理由，應予駁回。
六、本判決事證已臻明確，兩造其餘攻擊防禦及所為舉證，核於本判決結果不生影響
    ，爰不另一一論述，附此敘明。
七、據上論結，本件上訴為無理由，依民事訴訟法第四百四十九條第一項、第八十五
    條第二項，判決如主文。
中　　　華　　　民　　　國　　九十三　　年　　　十　　　月　　 十九　　 日
　　　　　         　　　　　　　　　臺灣高等法院臺南分院民事第二庭
~B1審判長法官　 吳　　志　　誠
~B2　　　法官　 楊　　省　　三
~B3　　　法官　 李　　素　　靖
右為正本係照原本作成。
如對本判決上訴，須於判決送達後廿日內向本院提出上訴狀，未表明上訴理由者，應
於上訴後廿日內，向本院提出理由書。
中　　　華　　　民　　　國　　九十三　　年　　　十　　　月　　 二十　　 日
                                        法院書記官　林　　鈴　　香
